【裁判字號】    99,訴,1303
【裁判日期】    990930
【裁判案由】    商業會計法等
【裁判全文】
臺灣臺北地方法院刑事判決              99年度訴字第1303號
公  訴  人  臺灣臺北地方法院檢察署檢察官
被      告  甲○○
上列被告因商業會計法等案件，經檢察官提起公訴（99年度偵字
第12580號），被告於準備程序進行中就被訴事實為有罪之陳述
，經合議庭裁定改行簡式審判程序，本院判決如下：
    主  文
甲○○連續商業負責人，以明知為不實之事項，而填製會計憑證
，處有期徒刑陸月，如易科罰金，以銀元佰元即新臺幣玖佰元
折算壹日，減為有期徒刑月，如易科罰金，以銀元佰元即新
臺幣玖佰元折算壹日。
    事  實
一、甲○○係鴻鑫資訊有限公司（址設臺北市○○區○○路二段
    四四七號五樓之一，下稱鴻鑫公司）之負責人，即商業會計
    法之商業負責人，明知該公司並無銷貨與喜泓科技股份有限
    公司（下稱喜泓公司）之事實，竟仍自民國九十二年十一月
    間起至同年十二月間止，連續以鴻鑫公司之名義，填製買受
    人、品名、數量及金額均不實之會計憑證統一發票（張數及
    金額詳如附表所示）後，交付喜泓公司，作為喜泓公司向鴻
    鑫公司買受商品之進項憑證，再由喜泓公司持向稅捐機關申
    報扣抵營業稅款，幫助喜泓公司逃漏如附表所示之營業稅捐
    。
二、案經財政部臺灣省南區國稅局向臺灣高雄地方法院檢察署告
    發，由該署檢察官指揮法務部調查局南部地區機動工作組調
    查後，報請該署呈請臺灣高等法院檢察署令轉臺灣臺北地方
    法院檢察署檢察官偵查起訴。
    理  由
一、前揭事實，業據被告甲○○於本院審理時坦承不諱，並有鴻
    鑫公司登記卷、專案申請調檔統一發票查核名冊及查核清單
    、營業稅申報書等件附卷可稽。本件事證明確，被告犯行洵
    堪認定，應予依法論科。
二、關於論罪科刑：
  (一)查被告行為後，刑法業於九十四年二月二日修正公布，九十
    五年七月一日起施行。按行為後法律有變更者，適用行為時
    之法律，但行為後之法律有利於行為人者，適用最有利於行
    為人之法律，刑法第二條第一項定有明文。茲本條係規範行
    為後法律變更所生新舊法律比較適用之準據法，本身尚無新
    舊法比較之問題，於新法施行後，應一律適用新法第二條第
    一項之規定，為「從舊從輕」之比較（最高法院九十五年五
    月二十三日九十五年度第八次刑事庭會議決議參照）：
  1.被告行為後，商業會計法業於九十五年五月二十四日修正公
    布，其中第七十一條第一款關於商業負責人填製不實會計憑
    證之處罰規定，法定刑由「五年以下有期徒刑、拘役或科或
    併科新臺幣十五萬元以下罰金」，修正為「五年以下有期徒
    刑、拘役或科或併科新臺幣六十萬元以下罰金」，比較修正
    後商業會計法第七十一條第一款及修正前同款之規定，適用
    行為時即修正前舊法之規定，對被告較為有利，依刑法第二
    條第一項之規定，自應適用舊法論處。
  2.再按本次刑法法律變更，新舊法比較時應就罪刑有關之共犯
    、未遂犯、想像競合犯、牽連犯、連續犯、結合犯，以及累
    犯加重、自首減輕暨其他法定加減原因（如身分加減）與加
    減例等一切情形，綜其全部罪刑之結果而為比較（最高法院
    九十五年五月二十三日九十五年度第八次刑事庭會議決議參
    照）：
    (1)前揭修正前商業會計法第七十一條第一款及稅捐稽徵法第
      四十三條第一項之規定，於本次刑法修正時雖未併予修正
      ，而無新、舊法比較之問題，惟其法定刑除有期徒刑及拘
      役外，尚有罰金刑，而關於罰金刑部分，刑法第三十三條
      第五款既已修正，自有修正前、後刑法第三十三條第五款
      比較適用之問題（臺灣高等法院暨所屬法院九十五年十二
      月十三日法律座談會刑事類提案第一號、第二號研討結果
      參照）。茲修正後之刑法第三十三條第五款已將罰金刑之
      最低額由銀元一元即新臺幣三元，提高為新臺幣一千元，
      比較新、舊法結果，自以被告行為時即修正前之刑法第三
      十三條第五款規定，較有利於被告。
    (2)刑法第五十六條連續犯之規定業經刪除，被告之數犯罪行
      為，於新法施行後，應予分論併罰。此刪除雖非犯罪構成
      要件之變更，但顯已影響行為人刑罰之法律效果，自屬法
      律有變更，依刑法第二條第一項規定，比較新、舊法結果
      ，仍應適用較有利於被告之行為時法律即舊法論以連續犯
      。
    (3)刑法第五十五條關於牽連犯之規定業經刪除，則被告所犯
      各罪，應予分論併罰。比較新、舊法結果，適用被告行為
      時之法律即修正前刑法第五十五條牽連犯之規定，較有利
      於被告。
    (4)綜上法律修正前、後之比較，揆諸前揭最高法院決議及刑
      法第二條第一項所定之「從舊從輕」原則，適用被告行為
      時即修正前之法律，對被告較為有利，自應適用修正前刑
      法及罰金罰鍰提高標準條例等相關規定。
  (二)再按營業稅法第三十二條規定，統一發票為營業人銷售貨物
    或勞務予買受人之會計憑證。核被告所為，係犯修正前商業
    會計法第七十一條第一款之商業負責人填製不實會計憑證及
    稅捐稽徵法第四十三條第一項之幫助納稅義務人逃漏稅捐罪
    。又營利事業銷貨統一發票，既屬於商業會計法第十五條所
    指商業會計憑證之一種，商業負責人以明知不實之事項而填
    製會計憑證，即應認構成商業會計法第七十一條第一款之罪
    ，該罪與刑法第二百十五條之業務文書登載不實罪屬法規競
    合關係，依特別法優於普通法之原則，應優先適用前者之罰
    則規定（最高法院九十二年度臺上字第六七九二號判決意旨
    參照），是關於填製統一發票部分，不再論以刑法第二百十
    六條、第二百十五條之行使業務登載不實文書罪，併此敘明
    。
  (三)被告先後多次填製不實會計憑證及幫助納稅義務人逃漏稅捐
    之犯行，均時間緊接，所犯皆係構成要件相同之罪名，顯係
    基於概括犯意為之，均為連續犯，應依修正前刑法第五十六
    條之規定，各以一罪論，並均加重其刑。
  (四)被告以填製不實會計憑證之方式幫助他人逃漏稅捐，所犯上
    開二罪間有方法結果之牽連關係，依修正前刑法第五十五條
    之規定，應從一重之填製不實會計憑證罪論處。
  (五)爰審酌被告擔任公司負責人，填製不實會計憑證，幫助納稅
    義務人逃漏稅捐，固影響稅捐稽徵之正確性，然其並無前科
    ，素行尚佳，因一時失慮，始蹈法網，犯後復坦承犯行，知
    所悔悟，態度良好等一切情狀，量處如主文所示之刑。
  (六)再查被告行為後，刑法第四十一條第一項前段修正為「犯最
    重本刑為五年以下有期徒刑以下之刑之罪，而受六個月以下
    有期徒刑或拘役之宣告者，得以新臺幣一千元、二千元或三
    千元折算一日，易科罰金」，然依被告行為時法律，即修正
    前刑法第四十一條第一項前段：「犯最重本刑為五年以下有
    期徒刑以下之刑之罪，而受六個月以下有期徒刑或拘役之宣
    告，因身體、教育、職業、家庭之關係或其他正當事由，執
    行顯有困難者，得以一元以上三元以下折算一日，易科罰金
    」，暨修正前罰金罰鍰提高標準條例第二條：「依刑法第四
    十一條易科罰金者，均就其原定數額提高為一百倍折算一日
    ；法律所定罰金數額未依本條例提高倍數，或其處罰法條無
    罰金刑之規定者，亦同」等規定，易科罰金之折算標準最高
    為銀元三百元即新臺幣九百元，最低為銀元一百元即新臺幣
    三百元。比較新、舊法結果，適用被告行為時即修正前之法
    律，對被告較為有利，爰併依刑法第二條第一項前段之規定
    ，適用修正前刑法第四十一條第一項前段，諭知易科罰金之
    折算標準。
  (七)末查被告犯罪之時間，係在九十六年四月二十四日以前，爰
    依中華民國九十六年罪犯減刑條例第二條第一項第三款、第
    七條、第九條之規定，減其宣告刑二分之一，並諭知易科罰
    金之折算標準。
據上論斷，應依刑事訴訟法第二百七十三條之一第一項、第二百
九十九條第一項前段，修正前商業會計法第七十一條第一款，稅
捐稽徵法第四十三條第一項，刑法第二條第一項前段、第十一條
前段、修正前刑法第五十六條、第五十五條、第四十一條第一項
前段，中華民國九十六年罪犯減刑條例第二條第一項第三款、第
七條、第九條，修正前罰金罰鍰提高標準條例第二條，現行法規
所定貨幣單位折算新臺幣條例第二條，判決如主文。
本案經檢察官吳宇青到庭執行職務
中    華    民    國    99    年    9     月    30    日
                  刑事第六庭法  官  陳芃宇
以上正本證明與原本無異。
如不服本判決應於收受送達後10日內向本院提出上訴書狀，並應
敘述具體理由；其未敘述上訴理由者，應於上訴期間屆滿後20日
內向本院補提理由書（均須按他造當事人之人數附繕本）「切勿
逕送上級法院」。
                            書記官  徐鶯尹
中    華    民    國    99    年    10    月    4     日
附表：
┌──┬─────┬──┬──────┬──────┐
│編號│虛開發票之│張數│  發票金額  │逃漏營業稅額│
│    │月份      │    │ （新臺幣） │ （新臺幣） │
├──┼─────┼──┼──────┼──────┤
│ １ │92年11月份│  1 │3,435,000元 │171,750元   │
├──┼─────┼──┼──────┼──────┤
│ ２ │92年11月份│  1 │4,720,000元 │236,000元   │
├──┼─────┼──┼──────┼──────┤
│ ３ │92年11月份│  1 │1,375,000元 │68,750元    │
├──┼─────┼──┼──────┼──────┤
│ ４ │92年11月份│  1 │1,875,000元 │93,750元    │
├──┼─────┼──┼──────┼──────┤
│ ５ │92年11月份│  1 │1,750,000元 │87,500元    │
├──┼─────┼──┼──────┼──────┤
│ ６ │92年12月份│  1 │2,960,000元 │148,000元   │
├──┼─────┼──┼──────┼──────┤
│ ７ │92年12月份│  1 │3,050,000元 │152,500元   │
├──┼─────┼──┼──────┼──────┤
│ ８ │92年12月份│  1 │2,740,000元 │137,000元   │
├──┼─────┼──┼──────┼──────┤
│ ９ │92年12月份│  1 │1,850,000元 │92,500元    │
├──┼─────┼──┼──────┼──────┤
│１０│92年12月份│  1 │1,620,000元 │81,000元    │
├──┼─────┼──┼──────┼──────┤
│１１│92年12月份│  1 │3,180,000元 │159,000元   │
├──┴─────┼──┼──────┼──────┤
│        合計    │ 11 │28,555,000元│1,427,750元 │
└────────┴──┴──────┴──────┘
附錄本案論罪科刑法條全文：
修正前商業會計法第71條
商業負責人、主辦及經辦會計人員或依法受託代他人處理會計事
務之人員有左列情事之一者，處五年以下有期徒刑、拘役或科或
併科新台幣15000 元以下罰金：
一  以明知為不實之事項，而填製會計憑證或記入帳冊者。
二  故意使應保存之會計憑證、帳簿報表滅失毀損者。
三  意圖不法之利益而偽造、變造會計憑證、帳簿報表內容或撕
    毀其頁數者。
四  故意遺漏會計事項不為記錄，致使財務報表發生不實之結果
    者。
五  其他利用不正當方法，致使會計事項或財務報表發生不實之
    結果者。
稅捐稽徵法第43條
教唆或幫助犯第 41 條或第 42 條之罪者，處三年以下有期徒刑
、拘役或科新台幣 60000 元以下罰金。
稅務人員、執行業務之律師、會計師或其他合法代理人犯前項之
罪者，加重其刑至二分之一。
稅務稽徵人員違反第 33 條規定者，除觸犯刑法者移送法辦外，
處一萬元以上五萬元以下罰鍰。

司法院資訊處製作；財團法人民間司法改革基金會備份。
